臺灣臺北地方法院民事判決　　　　　　 99年度勞訴字第175號
原　　　告　朱元芳
訴訟代理人　林明正律師
複代理人　　周明添律師
被　　　告　雄群企業有限公司
法定代理人　林義雄
訴訟代理人　林政憲律師
　　　　　　林信宏律師
上列當事人間給付退休金等事件，本院於九十九年十二月十三日
言詞辯論終結，判決如下：
    主  文
被告應給付原告新台幣貳拾陸萬零壹佰陸拾貳元，及自民國九十
九年四月二十八日起至清償日止，按週年利率百分之五計算之利
息。
原告其餘之訴駁回。
本判決原告勝訴部分得假執行；但被告以新台幣貳拾陸萬零壹佰
陸拾貳元為原告預供擔保，得免為假執行。
原告其餘假執行之聲請駁回。
訴訟費用由被告負擔五分之二，餘由原告負擔。
    事實及理由
壹、程序方面：
    按訴狀送達後，原告不得將原訴變更或追加他訴，但擴張或
    減縮應受判決事項之聲明者，不在此限，民事訴訟法第255
    條第1項第3款定有明文。原告起訴時原聲明：(一)被告應給付
    原告新台幣（下同）1,091,155 元及自起訴狀繕本送達翌日
    起至清償日止，按年息5 ％計算之利息；(二)願供擔保請准宣
    告假執行。嗣於99年11月3 日言詞辯論期日，當庭減縮聲明
    為：(一)被告應給付原告616,000 元及自起訴狀繕本送達之翌
    日起至清償日止，按年息5 ％計算之利息；(二)願供擔保請准
    宣告假執行。經核原告所為係於同一訴訟標的下為減縮應受
    判決事項之聲明，依前揭規定，自應准許。
貳、實體方面：
一、原告起訴主張：
  1.被告公司所營行業為綜合商品批發業，屬勞動基準法（下稱
    勞基法）適用之範疇，自民國73年8 月1 日起即適用勞基法
    。原告自民國65年2 月15日起任職被告公司，於73年2 月間
    離職，又於77年11月3 日回任被告公司，直至98年12月31日
    辦理退休，並向被告申請退休金及員工基金，詎被告拒絕給
    付，經原告向臺北市政府申請勞資爭議協調及調解，但均不
    成立。被告公司曾於84年7 月8 日依所得稅法第33條之規定
    檢具員工退休辦法向臺北市國稅局聲請准予報備，並經臺北
    市國稅局於84年7 月25日以(84)財北國稅審壹字第84157882
    號函同意准予核備，所得稅法為勞基法之特別法，臺北市國
    稅局就系爭退休辦法屬有權核准機關，該退休辦法於84年7
    月25日生效，且依勞委會台(91)勞動一字第0910062243號函
    釋，系爭退休辦法縱未經臺北市政府勞工局予以核備，亦不
    影響其效力，而系爭退休辦法屬工作規則，不論有無公告或
    揭示，皆不影響其效力，是原告亦得依系爭退休辦法第2 條
    、第3 條及第8 條規定，向被告申請以原告到職日起算之退
    休金。原告退休前6 個月之平均工資為19,250元，工作年資
    若以77年11月3 日起至勞退新制實施前之94年6 月30日止共
    16年7 月餘計算，退休金基數應為32（計算式:15 ｘ2 ＋2
    ｘ1 ＝32），爰依勞基法第53條、勞工退休金條例第11條第
    1 項、第2 項之規定，請求被告給付原告77年11月3 日起至
    94年6 月30日止之退休金616,000 元（計算式:19,250 ｘ32
    ＝616,000 ），爰依勞基法第53條之規定及上開員工退休辦
    法提起本件訴訟，並聲明：(一)被告應給付原告616,000 元及
    自起訴狀繕本送達翌日即99年4 月28日起至清償日止，按年
    息5 ％計算之利息。(二)願供擔保請准宣告假執行。
  2.被告所給付之355,838 元並非退休金，而係員工基金，原告
    已於99年9月27日收訖。
二、被告則抗辯：被告屬於行政院行業分類系統表內業別代號45
    60之綜合商品批發業，依行政院勞工委員會（87）台勞動一
    字第059605號函公告、勞動基準法適用行業及適用日期一覽
    表，被告自87年12月31日起始適用勞基法。而原告所提報備
    函暨系爭退休辦法並非被告所訂定，該報備函亦僅供被告公
    司當年度報稅參考之用，係屬報備性質，並未公告或印發給
    員工，不符合勞基法施行細則第37條、第38條規定，兩造間
    就該報備函之內容並未有所合意，系爭退休辦法自不發生效
    力；況系爭退休辦法依勞基法第70條第7 款、第4 條規定，
    應報請主管機關臺北市政府勞工局予以核備，財政部臺北市
    國稅局並非主管機關，其所為核備無從使系爭退休辦法發生
    勞基法上所定工作規則之效力。縱原告得請求退休金，依勞
    基法第84條之2 規定，87年12月31日前法令未對被告之行業
    別訂有任何退休金給付標準之規範，兩造間亦無就退休金給
    付有所約定，是原告應自87年12月31日起算工作年資及退休
    金基數。本件原告自87年12月31日起至94年6 月30日止，工
    作年資為6 年6 個月，退休金基數為13（計算式：6.5 ｘ2
    ＝13），原告得請求之退休金應為250,250 元（計算式：19
    ,250ｘ13＝250,250 ），且被告已給付原告退休金355,838
    元。並聲明：(一)原告之訴駁回。(二)如受不利判決，願供擔保
    請准免為假執行。
三、原告主張其自77年11月3 日起至98年12月31日止任職被告公
    司，並於98年12月31日辦理退休，退休前六個月平均工資為
    19,250元；而被告公司自87年12月31日起適用勞基法，並曾
    於84年7 月8 日依所得稅法第33條第1 項規定檢具員工退休
    辦法向臺北市國稅局聲請准予報備，經臺北市國稅局於84年
    7 月25日以(84 ) 財北國稅審壹字第84157882號函同意准予
    核備等情，業據原告提出退休離職證明、報備函、員工退休
    辦法、薪資表各1 件在卷為證（本院卷第10頁、第13至20頁
    ）。且為被告所不爭執，原告此部分主張堪信為真實。至原
    告請求被告依勞基法第53條及員工退休辦法給付勞退新制實
    施前，自77年11月3 日至94年6 月30日之退休金部分，則為
    被告所否認，辯稱：該員工退休辦法僅屬稅務需求，兩造並
    無此約定，且被告公司自87年12月31日始適用勞基法，至多
    僅能自適用勞基法起計算退休金。是本件應審究者，乃被告
    公司於87年12月31日起適用勞基法前，原告能否依被告公司
    報請臺北市國稅局核備之員工退休辦法請求被告給付退休金
    ？
四、按行政院勞工委員會87年12月31日（87）台勞動一字第0596
    05號公告：「下列各業及工作者不適用勞動基準法，其餘一
    切勞雇關係，自即日起適用該法：一、不適用之各業：（一
    ）藝文業。（二）其他社會服務業。（三）人民團體。（四
    ）國際機構及外國駐在機構。二、不適用之各業工作者：（
    一）餐飲業中未分類其他餐飲業之工作者。（二）公立之各
    級學校及幼稚園、特殊教育事業、社會教育事業、職業訓練
    練事業等（技工、工友、駕駛人除外）之工作者；私立之各
    級學校、特殊教育事業、社會教育事業、職業訓練事業、已
    完成財團法人登記之私立幼稚園等之教師、職員。（三）公
    立學術研究及服務業（技工、工友、駕駛人除外）之工作者
    ；私立學術研究及服務業之研究人員。（四）娛樂業中職業
    運動業之教練、球員、裁判人員。（五）公務機構（技工、
    工友、駕駛人、清潔隊員及國會助理除外）之工作者。（六
    ）國防事業（非軍職人員除外）之工作者。（七）醫療保健
    服務業之醫師、法律及會計服務業之律師及會計師」。本件
    被告公司之營業項目為西藥販賣及進出口貿易、科學儀器醫
    療器材之買賣業務，及汽車零件、電子零食品、百貨之買賣
    業務，於87年12月31日以前未經指定為適用勞基法之行業，
    揆諸上開行政院勞工委員會之公告，其僱用之勞工應自87年
    12月31日起適用勞基法之規定，合先敘明。
五、次按勞基法於85年12月27日增訂第84條之2 規定：「勞工工
    作年資自受僱之日起算，適用本法前之工作年資，其資遣費
    及退休金給與標準，依其當時應適用之法令規定計算；當時
    無法令可資適用者，依各該事業單位自訂之規定或勞雇雙方
    之協商計算之。適用本法後之工作年資，其資遣費及退休金
    給與標準，依第十七條及第五十五條規定計算」。其所謂「
    勞工工作年資自受僱之日起算」，旨在擴大勞基法所定資遣
    及退休制度之適用範圍，使較後適用勞基法之勞工，於工作
    期間達到勞基法所定退休年限時，亦得與原已適用勞基法之
    勞工，享有相同之退休保障，無須自適用勞基法後才開始起
    算退休年資，俾減少不同時期適用勞基法之勞工間之權益失
    衡現象。而跨越勞基法適用前後之勞工，其適用勞基法後，
    退休金之給與標準，則明定採用分段適用之原則。準此以觀
    ，跨越勞基法適用前後之勞工，與受僱之始即適用勞基法之
    勞工相同，均應自受僱之日起算其退休金年資。至於退休金
    之給與標準，則應按勞基法適用前、後不同階段，分別核計
    。即適用勞基法以前之退休金核計標準，依當時應適用之法
    令或事業單位自訂規定或勞雇雙方之協議定之，適用勞基法
    以後部分，另依勞基法第55條所定標準計算。而勞基法第55
    條第1 項第1 款規定：「勞工退休金之給與標準如左：一、
    按其工作年資，每滿一年給與兩個基數。但超過十五年之工
    作年資，每滿一年給與一個基數，最高總數以四十五個基數
    為限。未滿半年者以半年計；滿半年者以一年計」，亦即勞
    工得按勞基法所定「一年二個基數」請領退休金者，僅限於
    工作年資前十五年部分，此後之退休金，則在四十五個基數
    範圍內，按「滿一年一個基數」計算。惟勞工前十五年之工
    作年資期間，如非受雇於適用勞基法之行業，該期間內之退
    休金給與標準，應依當時之法令或事業單位自訂規定或勞資
    協議，不能逕行適用勞基法規定。準此，若勞工自受僱時起
    算，於工作年資超過十五年以後始適用勞基法者，即無依勞
    基法第55條規定請求雇主按「一年二個基數」計給退休金之
    可言。其適用勞基法以後之退休金，僅能按「滿一年一個基
    數」計算。查原告係自77年11月3 日起即受雇於被告公司，
    而被告公司於87年12月31日起適用勞基法，則原告適用勞基
    法以前之工作年資為10年又1 月，適用勞基法後之年資計算
    至94年6 月30日則為6 年6 月。則自被告公司適用勞基法起
    ，原告至92年11月3 日年資已屆滿15年，自87年12月31日起
    至92年11月3 日止之年資計4 年又11月部分，應依勞基法第
    55條所定一年二個基數之標準計給退休金；而超過15年之年
    資即1 年7 月，則按「滿一年一個基數」計算退休金。
六、至原告於被告公司適用勞基法前之年資，應如何計給退休金
    部分：
  (一)按所得稅法第33條第2 項規定，「非適用勞動基準法之營利
    事業定有職工退休辦法者，每年度得在不超過當年度已付薪
    資總額百分之四限度內，提列職工退休金準備，並以費用列
    支。但營利事業設置職工退休基金，與該營利事業完全分離
    ，其保管、運用及分配等符合財政部之規定者，每年度得在
    不超過當年度已付薪資總額百分之八限度內，提撥職工退休
    基金，並以費用列支」。又按在現代勞務關係中，因企業之
    規模漸趨龐大受僱人數超過一定比例者，僱主為提高人事行
    政管理之效率，節省成本有效從事市場競爭，就工作場所、
    內容、方式等應注意事項，及受僱人之差勤、退休、撫恤及
    資遣等各種工作條件，通常訂有共通適用之規範，俾受僱人
    一體遵循，此規範即工作規則。勞工與雇主間之勞動條件依
    工作規則之內容而定，有拘束勞工與雇主雙方之效力，而不
    論勞工是否知悉工作規則之存在及其內容，或是否予以同意
    ，除該工作規則違反法律強制規定或團體協商外，當然成為
    僱傭契約內容之一部。最高法院亦著有88年度台上字第1696
    號判決見解可資參照。
  (二)查被告公司於84年7 月8 日發函向財政部臺北市國稅局中北
    稽徵所申請報備員工退休辦法，該函說明欄復載明：「本公
    司於八十四年一月起，擬申請實施員工退休辦法，於當年度
    已付固定薪資額百分之四提列退休金」等語（本院卷第13頁
    ）。依所得稅法第33條第2 項之規定，「非適用勞動基準法
    之營利事業定有職工退休辦法者，每年度得在不超過當年度
    已付薪資總額百分之四限度內，提列職工退休金準備，並以
    費用列支。但營利事業設置職工退休基金，與該營利事業完
    全分離，其保管、運用及分配等符合財政部之規定者，每年
    度得在不超過當年度已付薪資總額百分之八限度內，提撥職
    工退休基金，並以費用列支」。足見被告公司於84年間係因
    定有職工退休辦法，始向稅捐機關申報列支退休準備金之費
    用。雖被告抗辯上開向臺北市國稅局核備之員工退休辦法未
    經公告，亦未向臺北市勞工局報備，兩造間並無此約定。惟
    被告公司既制定有該員工退休辦法之規則，依照前開說明，
    即便未經公告，亦不影響該規則之效力。次查前述員工退休
    金辦法第2 條已明定：「凡經本公司僱用從事工作獲致工資
    之員工均適用之」，且第7 條復明定員工退休金給予方式為
    ：「按其工作年資，每滿一年給與兩個基數。但超過十五年
    之工作年資（三十個基數）後，每滿一年給與一個基數，最
    高總數以四十五個基數為限。未滿半年者以半年計；滿半年
    者以一年計。退休金基數的標準，係指核准退休時一個月平
    均工資」。依照前開說明，被告公司適用勞基法以前之退休
    金核計標準，應依被告公司自訂之員工退休辦法定之。查原
    告自77年11月3 日計算至87年12月30日止之年資為10年又1
    月，屬未滿15年之年資，依照前述員工退休辦法，應按一年
    二個基數之標準計給退休金。
  (三)至被告抗辯其已於99年7 月27日給付退休金355,838 元部分
    應予扣除部分，業據提出支票及簽收單據各1 紙為證（本院
    卷第172 至173 頁）。原告雖不爭執已收受上述金額，然主
    張被告所清償之款項為員工基金而非退休金。查上述簽收單
    記載：「茲收到第一商業銀行南京東路分行民國99年9 月24
    日支票一紙（支票號碼：EH0000000 ），憑票支付朱元芳退
    休金新台幣355,838 元。朱元芳訴訟代理人：周明添大律師
    」等語，足見被告所支付之款項係「退休金」甚明。至原告
    主張該筆款項為員工基金，然原告於起訴時主張之員工基金
    數額為388, 530元（此部分嗣經原告減縮訴之聲明而未再請
    求），與被告所給付之上開金額並不相同，且如該款項係清
    償員工基金，則簽收單上亦無不予記載反記載為退休金之理
    。是被告就應給付之退休金，既已清償355,838 元，則原告
    此部分之請求，自因清償而消滅。
七、綜上，原告自77年11月3 日止至94年6 月30日止，年資共計
    為16年又7 月，前15年部分每年2 基數，超過15年部分，每
    滿一年一基數，滿半年者以一年計，故被告共計應給付原告
    之退休金基數為32個基數。而原告退休日前最近6 個月之月
    平均工資為19,250元，亦為兩造所不爭執。是被告應給付原
    告退休金數額為19250 ｘ32＝616,000 ，扣除被告已清償之
    355,838 元，被告尚應給付原告退休金260,162 元。從而，
    原告依勞基法第53條之規定請求被告給付退休金260,162 元
    ，及自起訴狀繕本送達翌日即99年4 月28日起至清償日止按
    週年利率5 ％計算之利息，為有理由，應予准許；至於此範
    圍之請求，則屬無據，應予駁回。
八、假執行之宣告：
    原告勝訴部分，所命給付金額未逾50萬元，依民事訴訟法第
    389 條第1 項第5 款規定，應依職權宣告假執行。至原告就
    敗訴部分陳明願供擔保聲請宣告假執行，因訴之駁回而失所
    依據，不予准許。另被告就原告勝訴部分陳明願供擔保，聲
    請宣告免為假執行，核無不合，爰酌定相當之擔保金額宣告
    之。
九、本件事證已臻明確，兩造其餘攻擊防禦方法及舉證，核與事
    實認定不生影響，爰不加以論述，附此敘明。
十、據上論結，原告之訴為有理由，依民事訴訟法第79條、第38
    9 條第1 項第5 款、第392 條第2 項，判決如主文。
中    華    民    國   100    年    1     月    7     日
                    勞工法庭    法  官  汪怡君
以上正本係照原本作成
如對本判決上訴，須於判決送達後20日內向本院提出上訴狀。如
委任律師提起上訴者，應一併繳納上訴審裁判費。
中    華    民    國   100    年    1     月    7     日
                                書記官  馮姿蓉